---
title: "Laboratorio 8 – Máquinas Vectoriales de Soporte (SVM)"
author: "Anggelie Velásquez, Anthony Lou, Isabella Obando"
date: "`r Sys.Date()`"
output:
  html_document:
    toc: true
    toc_float: true
    theme: flatly
    highlight: tango
---

```{r setup, include=FALSE}
knitr::opts_chunk$set(echo = TRUE, warning = FALSE, message = FALSE)
```

```{r librerias}
library(dplyr)
library(ggplot2)
library(caret)
library(e1071)      # SVM / SVR
library(kernlab)    # ksvm con tuning
library(corrplot)
library(tidyr)
```

---

## Preparación del entorno de datos

El pipeline de preprocesamiento es idéntico al utilizado en los laboratorios anteriores,
garantizando que los conjuntos de entrenamiento y prueba sean exactamente los mismos.

```{r carga}
load("listings.RData")

listings$price <- as.numeric(gsub("[$,]", "", listings$price))
listings <- listings %>% filter(!is.na(price), price > 0, price < 1000)

vars_modelo <- c("price", "accommodates", "bedrooms", "bathrooms",
                 "beds", "minimum_nights", "number_of_reviews",
                 "review_scores_rating", "availability_365")

model_df <- listings %>%
  select(all_of(vars_modelo)) %>%
  mutate(across(everything(), ~ ifelse(is.na(.), median(., na.rm = TRUE), .)))

cat("Dimensiones:", nrow(model_df), "x", ncol(model_df), "\n")
```

```{r categorias}
q1 <- quantile(model_df$price, 0.25)
q3 <- quantile(model_df$price, 0.75)

model_df <- model_df %>%
  mutate(
    precio_categoria = factor(
      case_when(
        price <= q1 ~ "Economica",
        price <= q3 ~ "Intermedia",
        TRUE        ~ "Cara"
      ),
      levels = c("Economica", "Intermedia", "Cara")
    )
  )

cat("Cortes — Q1:", q1, "| Q3:", q3, "\n")
print(table(model_df$precio_categoria))
```

```{r split}
set.seed(42)

n         <- nrow(model_df)
train_idx <- sample(seq_len(n), size = floor(0.70 * n))

train_df <- model_df[ train_idx, ]
test_df  <- model_df[-train_idx, ]

cat("Train:", nrow(train_df), "filas | Test:", nrow(test_df), "filas\n")
cat("Distribución train:\n"); print(prop.table(table(train_df$precio_categoria)))
cat("Distribución test:\n");  print(prop.table(table(test_df$precio_categoria)))
```

---

## Exploración y transformaciones para SVM

SVM es sensible a la escala de las variables. A continuación se analiza la
distribución de las predictoras y se aplica normalización.

```{r exploracion_escala}
vars_pred <- c("accommodates", "bedrooms", "bathrooms", "beds",
               "minimum_nights", "number_of_reviews",
               "review_scores_rating", "availability_365")

# Resumen de rango antes de escalar
rango_df <- data.frame(
  Variable = vars_pred,
  Min      = sapply(train_df[, vars_pred], min),
  Max      = sapply(train_df[, vars_pred], max),
  Media    = round(sapply(train_df[, vars_pred], mean), 2),
  SD       = round(sapply(train_df[, vars_pred], sd), 2)
)
print(rango_df)
```

```{r correlacion_pred}
cor_mat <- cor(train_df[, vars_pred], use = "complete.obs")
corrplot(cor_mat,
         method = "color", type = "upper", tl.cex = 0.8,
         addCoef.col = "black", number.cex = 0.65,
         col  = colorRampPalette(c("#E05C5C", "white", "#5B8DB8"))(200),
         title = "Correlación entre predictoras", mar = c(0,0,1,0))
```

```{r escalar}
# Escalar predictoras (center + scale) usando parámetros del train
preproc <- preProcess(train_df[, vars_pred], method = c("center", "scale"))

train_scaled <- predict(preproc, train_df[, vars_pred])
test_scaled  <- predict(preproc, test_df[,  vars_pred])

train_scaled$precio_categoria <- train_df$precio_categoria
test_scaled$precio_categoria  <- test_df$precio_categoria

train_scaled$price <- train_df$price
test_scaled$price  <- test_df$price

cat("Escala tras normalización (train) — media ~0, sd ~1:\n")
round(sapply(train_scaled[, vars_pred], mean), 3)
round(sapply(train_scaled[, vars_pred], sd),   3)
```

---

## Modelos de Clasificación SVM

Se generan cuatro modelos con kernels distintos para clasificar la variable
`precio_categoria` (Económica / Intermedia / Cara).

### Modelo 1 — Kernel Lineal

```{r svm_lineal}
set.seed(42)
t0_lin <- proc.time()

svm_lineal <- svm(
  precio_categoria ~ accommodates + bedrooms + bathrooms + beds +
                     minimum_nights + number_of_reviews +
                     review_scores_rating + availability_365,
  data   = train_scaled,
  kernel = "linear",
  cost   = 1,
  scale  = FALSE   # ya está escalado
)

t_lin <- (proc.time() - t0_lin)["elapsed"]
cat("Tiempo de entrenamiento (lineal):", round(t_lin, 2), "s\n")
summary(svm_lineal)
```

```{r pred_lineal}
pred_lin_train <- predict(svm_lineal, train_scaled)
pred_lin_test  <- predict(svm_lineal, test_scaled)

cm_lin_train <- confusionMatrix(pred_lin_train, train_scaled$precio_categoria)
cm_lin_test  <- confusionMatrix(pred_lin_test,  test_scaled$precio_categoria)

cat("=== Lineal — Train ===\n"); print(cm_lin_train)
cat("\n=== Lineal — Test ===\n"); print(cm_lin_test)
```

### Modelo 2 — Kernel Radial (RBF) — parámetros por defecto

```{r svm_rbf_default}
set.seed(42)
t0_rbf1 <- proc.time()

svm_rbf1 <- svm(
  precio_categoria ~ accommodates + bedrooms + bathrooms + beds +
                     minimum_nights + number_of_reviews +
                     review_scores_rating + availability_365,
  data   = train_scaled,
  kernel = "radial",
  cost   = 1,
  gamma  = 1 / length(vars_pred),   # heurístico: 1/p
  scale  = FALSE
)

t_rbf1 <- (proc.time() - t0_rbf1)["elapsed"]
cat("Tiempo de entrenamiento (RBF default):", round(t_rbf1, 2), "s\n")
summary(svm_rbf1)
```

```{r pred_rbf1}
pred_rbf1_train <- predict(svm_rbf1, train_scaled)
pred_rbf1_test  <- predict(svm_rbf1, test_scaled)

cm_rbf1_train <- confusionMatrix(pred_rbf1_train, train_scaled$precio_categoria)
cm_rbf1_test  <- confusionMatrix(pred_rbf1_test,  test_scaled$precio_categoria)

cat("=== RBF default — Train ===\n"); print(cm_rbf1_train)
cat("\n=== RBF default — Test ===\n"); print(cm_rbf1_test)
```
