---
title: "Laboratorio 8 – Máquinas Vectoriales de Soporte (SVM)"
author: "Anggelie Velásquez, Anthony Lou, Isabella Obando"
date: "`r Sys.Date()`"
output:
  html_document:
    toc: true
    toc_float: true
    theme: flatly
    highlight: tango
---

```{r setup, include=FALSE}
knitr::opts_chunk$set(echo = TRUE, warning = FALSE, message = FALSE)
```

```{r librerias}
library(dplyr)
library(ggplot2)
library(caret)
library(e1071)      # SVM / SVR
library(kernlab)    # ksvm con tuning
library(corrplot)
library(tidyr)
```

---

## Preparación del entorno de datos

El pipeline de preprocesamiento es idéntico al utilizado en los laboratorios anteriores,
garantizando que los conjuntos de entrenamiento y prueba sean exactamente los mismos.

```{r carga}
load("listings.RData")

listings$price <- as.numeric(gsub("[$,]", "", listings$price))
listings <- listings %>% filter(!is.na(price), price > 0, price < 1000)

vars_modelo <- c("price", "accommodates", "bedrooms", "bathrooms",
                 "beds", "minimum_nights", "number_of_reviews",
                 "review_scores_rating", "availability_365")

model_df <- listings %>%
  select(all_of(vars_modelo)) %>%
  mutate(across(everything(), ~ ifelse(is.na(.), median(., na.rm = TRUE), .)))

cat("Dimensiones:", nrow(model_df), "x", ncol(model_df), "\n")
```

```{r categorias}
q1 <- quantile(model_df$price, 0.25)
q3 <- quantile(model_df$price, 0.75)

model_df <- model_df %>%
  mutate(
    precio_categoria = factor(
      case_when(
        price <= q1 ~ "Economica",
        price <= q3 ~ "Intermedia",
        TRUE        ~ "Cara"
      ),
      levels = c("Economica", "Intermedia", "Cara")
    )
  )

cat("Cortes — Q1:", q1, "| Q3:", q3, "\n")
print(table(model_df$precio_categoria))
```

```{r split}
set.seed(42)

n         <- nrow(model_df)
train_idx <- sample(seq_len(n), size = floor(0.70 * n))

train_df <- model_df[ train_idx, ]
test_df  <- model_df[-train_idx, ]

cat("Train:", nrow(train_df), "filas | Test:", nrow(test_df), "filas\n")
cat("Distribución train:\n"); print(prop.table(table(train_df$precio_categoria)))
cat("Distribución test:\n");  print(prop.table(table(test_df$precio_categoria)))
```

---

## Exploración y transformaciones para SVM

SVM es sensible a la escala de las variables. A continuación se analiza la
distribución de las predictoras y se aplica normalización.

```{r exploracion_escala}
vars_pred <- c("accommodates", "bedrooms", "bathrooms", "beds",
               "minimum_nights", "number_of_reviews",
               "review_scores_rating", "availability_365")

# Resumen de rango antes de escalar
rango_df <- data.frame(
  Variable = vars_pred,
  Min      = sapply(train_df[, vars_pred], min),
  Max      = sapply(train_df[, vars_pred], max),
  Media    = round(sapply(train_df[, vars_pred], mean), 2),
  SD       = round(sapply(train_df[, vars_pred], sd), 2)
)
print(rango_df)
```

```{r correlacion_pred}
cor_mat <- cor(train_df[, vars_pred], use = "complete.obs")
corrplot(cor_mat,
         method = "color", type = "upper", tl.cex = 0.8,
         addCoef.col = "black", number.cex = 0.65,
         col  = colorRampPalette(c("#E05C5C", "white", "#5B8DB8"))(200),
         title = "Correlación entre predictoras", mar = c(0,0,1,0))
```

```{r escalar}
# Escalar predictoras (center + scale) usando parámetros del train
preproc <- preProcess(train_df[, vars_pred], method = c("center", "scale"))

train_scaled <- predict(preproc, train_df[, vars_pred])
test_scaled  <- predict(preproc, test_df[,  vars_pred])

train_scaled$precio_categoria <- train_df$precio_categoria
test_scaled$precio_categoria  <- test_df$precio_categoria

train_scaled$price <- train_df$price
test_scaled$price  <- test_df$price

cat("Escala tras normalización (train) — media ~0, sd ~1:\n")
round(sapply(train_scaled[, vars_pred], mean), 3)
round(sapply(train_scaled[, vars_pred], sd),   3)
```

---

## Modelos de Clasificación SVM

Se generan cuatro modelos con kernels distintos para clasificar la variable
`precio_categoria` (Económica / Intermedia / Cara).

### Modelo 1 — Kernel Lineal

```{r svm_lineal}
set.seed(42)
t0_lin <- proc.time()

svm_lineal <- svm(
  precio_categoria ~ accommodates + bedrooms + bathrooms + beds +
                     minimum_nights + number_of_reviews +
                     review_scores_rating + availability_365,
  data   = train_scaled,
  kernel = "linear",
  cost   = 1,
  scale  = FALSE   # ya está escalado
)

t_lin <- (proc.time() - t0_lin)["elapsed"]
cat("Tiempo de entrenamiento (lineal):", round(t_lin, 2), "s\n")
summary(svm_lineal)
```

```{r pred_lineal}
pred_lin_train <- predict(svm_lineal, train_scaled)
pred_lin_test  <- predict(svm_lineal, test_scaled)

cm_lin_train <- confusionMatrix(pred_lin_train, train_scaled$precio_categoria)
cm_lin_test  <- confusionMatrix(pred_lin_test,  test_scaled$precio_categoria)

cat("=== Lineal — Train ===\n"); print(cm_lin_train)
cat("\n=== Lineal — Test ===\n"); print(cm_lin_test)
```

### Modelo 2 — Kernel Radial (RBF) — parámetros por defecto

```{r svm_rbf_default}
set.seed(42)
t0_rbf1 <- proc.time()

svm_rbf1 <- svm(
  precio_categoria ~ accommodates + bedrooms + bathrooms + beds +
                     minimum_nights + number_of_reviews +
                     review_scores_rating + availability_365,
  data   = train_scaled,
  kernel = "radial",
  cost   = 1,
  gamma  = 1 / length(vars_pred),   # heurístico: 1/p
  scale  = FALSE
)

t_rbf1 <- (proc.time() - t0_rbf1)["elapsed"]
cat("Tiempo de entrenamiento (RBF default):", round(t_rbf1, 2), "s\n")
summary(svm_rbf1)
```

```{r pred_rbf1}
pred_rbf1_train <- predict(svm_rbf1, train_scaled)
pred_rbf1_test  <- predict(svm_rbf1, test_scaled)

cm_rbf1_train <- confusionMatrix(pred_rbf1_train, train_scaled$precio_categoria)
cm_rbf1_test  <- confusionMatrix(pred_rbf1_test,  test_scaled$precio_categoria)

cat("=== RBF default — Train ===\n"); print(cm_rbf1_train)
cat("\n=== RBF default — Test ===\n"); print(cm_rbf1_test)
```

### Modelo 3 — Kernel Radial con C alto

```{r svm_rbf_c10}
set.seed(42)
t0_rbf2 <- proc.time()

svm_rbf2 <- svm(
  precio_categoria ~ accommodates + bedrooms + bathrooms + beds +
                     minimum_nights + number_of_reviews +
                     review_scores_rating + availability_365,
  data   = train_scaled,
  kernel = "radial",
  cost   = 10,
  gamma  = 0.05,
  scale  = FALSE
)

t_rbf2 <- (proc.time() - t0_rbf2)["elapsed"]
cat("Tiempo de entrenamiento (RBF C=10):", round(t_rbf2, 2), "s\n")
summary(svm_rbf2)
```

```{r pred_rbf2}
pred_rbf2_train <- predict(svm_rbf2, train_scaled)
pred_rbf2_test  <- predict(svm_rbf2, test_scaled)

cm_rbf2_train <- confusionMatrix(pred_rbf2_train, train_scaled$precio_categoria)
cm_rbf2_test  <- confusionMatrix(pred_rbf2_test,  test_scaled$precio_categoria)

cat("=== RBF C=10 — Train ===\n"); print(cm_rbf2_train)
cat("\n=== RBF C=10 — Test ===\n"); print(cm_rbf2_test)
```

### Modelo 4 — Kernel Polinomial

```{r svm_poly}
set.seed(42)
t0_poly <- proc.time()

svm_poly <- svm(
  precio_categoria ~ accommodates + bedrooms + bathrooms + beds +
                     minimum_nights + number_of_reviews +
                     review_scores_rating + availability_365,
  data   = train_scaled,
  kernel = "polynomial",
  cost   = 1,
  degree = 3,
  gamma  = 0.1,
  coef0  = 1,
  scale  = FALSE
)

t_poly <- (proc.time() - t0_poly)["elapsed"]
cat("Tiempo de entrenamiento (polinomial):", round(t_poly, 2), "s\n")
summary(svm_poly)
```

```{r pred_poly}
pred_poly_train <- predict(svm_poly, train_scaled)
pred_poly_test  <- predict(svm_poly, test_scaled)

cm_poly_train <- confusionMatrix(pred_poly_train, train_scaled$precio_categoria)
cm_poly_test  <- confusionMatrix(pred_poly_test,  test_scaled$precio_categoria)

cat("=== Polinomial — Train ===\n"); print(cm_poly_train)
cat("\n=== Polinomial — Test ===\n"); print(cm_poly_test)
```

### Modelo 5 — Tuneo automático (RBF con tune())

```{r svm_tune, cache=TRUE}
set.seed(42)
t0_tune <- proc.time()

tune_result <- tune(
  svm,
  precio_categoria ~ accommodates + bedrooms + bathrooms + beds +
                     minimum_nights + number_of_reviews +
                     review_scores_rating + availability_365,
  data        = train_scaled,
  kernel      = "radial",
  scale       = FALSE,
  ranges      = list(
    cost  = c(0.1, 1, 5, 10),
    gamma = c(0.01, 0.05, 0.1, 0.5)
  ),
  tunecontrol = tune.control(cross = 5)
)

t_tune <- (proc.time() - t0_tune)["elapsed"]
cat("Tiempo de tuning:", round(t_tune, 2), "s\n")
cat("Mejor combinación encontrada:\n")
print(tune_result$best.parameters)
plot(tune_result, main = "Error de validación cruzada — tuning SVM RBF")
```

```{r svm_tuned}
svm_tuned <- tune_result$best.model

pred_tuned_train <- predict(svm_tuned, train_scaled)
pred_tuned_test  <- predict(svm_tuned, test_scaled)

cm_tuned_train <- confusionMatrix(pred_tuned_train, train_scaled$precio_categoria)
cm_tuned_test  <- confusionMatrix(pred_tuned_test,  test_scaled$precio_categoria)

cat("=== RBF Tuneado — Train ===\n"); print(cm_tuned_train)
cat("\n=== RBF Tuneado — Test ===\n"); print(cm_tuned_test)
```

---

## Comparación entre modelos SVM de clasificación

```{r tabla_svm_clas}
extraer_metricas <- function(cm_train, cm_test, nombre, tiempo_s) {
  acc_tr  <- cm_train$overall["Accuracy"]
  acc_te  <- cm_test$overall["Accuracy"]
  # Macro F1 promedio de clases
  f1_tr   <- mean(cm_train$byClass[, "F1"], na.rm = TRUE)
  f1_te   <- mean(cm_test$byClass[,  "F1"], na.rm = TRUE)
  data.frame(
    Modelo        = nombre,
    Acc_Train     = round(acc_tr, 4),
    Acc_Test      = round(acc_te, 4),
    Delta_Acc     = round(acc_tr - acc_te, 4),
    MacroF1_Train = round(f1_tr, 4),
    MacroF1_Test  = round(f1_te, 4),
    Tiempo_seg    = round(tiempo_s, 2)
  )
}

tabla_svm <- rbind(
  extraer_metricas(cm_lin_train,   cm_lin_test,   "Lineal (C=1)",          t_lin),
  extraer_metricas(cm_rbf1_train,  cm_rbf1_test,  "RBF (C=1, γ=1/p)",     t_rbf1),
  extraer_metricas(cm_rbf2_train,  cm_rbf2_test,  "RBF (C=10, γ=0.05)",   t_rbf2),
  extraer_metricas(cm_poly_train,  cm_poly_test,  "Polinomial (d=3)",      t_poly),
  extraer_metricas(cm_tuned_train, cm_tuned_test, "RBF Tuneado (CV-5)",    t_tune)
)

print(tabla_svm)

# Gráfico comparativo
par(mar = c(9, 5, 4, 2))
bp <- barplot(
  rbind(tabla_svm$Acc_Train, tabla_svm$Acc_Test),
  beside     = TRUE,
  names.arg  = tabla_svm$Modelo,
  col        = c("#5B8DB8", "#E8A838"),
  border     = "white",
  ylim       = c(0, 1),
  main       = "Accuracy Train vs Test — Modelos SVM Clasificación",
  ylab       = "Accuracy",
  las        = 2,
  cex.names  = 0.72
)
legend("topright", legend = c("Train", "Test"),
       fill = c("#5B8DB8", "#E8A838"), bty = "n")
```

```{r sobreajuste_plot}
tabla_svm_long <- tidyr::pivot_longer(
  tabla_svm,
  cols      = c("Acc_Train", "Acc_Test"),
  names_to  = "Conjunto",
  values_to = "Accuracy"
)

ggplot(tabla_svm_long, aes(x = Modelo, y = Accuracy, fill = Conjunto)) +
  geom_col(position = "dodge", width = 0.6) +
  geom_text(aes(label = round(Accuracy, 3)),
            position = position_dodge(width = 0.6),
            vjust = -0.4, size = 3.2, fontface = "bold") +
  scale_fill_manual(values = c("Acc_Train" = "#5B8DB8", "Acc_Test" = "#E8A838")) +
  ylim(0, 1.1) +
  labs(title = "Train vs Test Accuracy — análisis de sobreajuste",
       x = NULL, y = "Accuracy", fill = "Conjunto") +
  theme_minimal(base_size = 12) +
  theme(axis.text.x = element_text(angle = 30, hjust = 1))

cat("\nDelta de accuracy (Train - Test) por modelo:\n")
print(tabla_svm[, c("Modelo", "Delta_Acc")])
```

---

## Modelo SVR — Regresión sobre precio

Se construyen modelos SVR para predecir el precio directamente, siguiendo
el mismo pipeline de escalado.

```{r svr_lineal}
set.seed(42)
t0_svrl <- proc.time()

svr_lineal <- svm(
  price ~ accommodates + bedrooms + bathrooms + beds +
          minimum_nights + number_of_reviews +
          review_scores_rating + availability_365,
  data   = train_scaled,
  type   = "eps-regression",
  kernel = "linear",
  cost   = 1,
  epsilon = 0.1,
  scale  = FALSE
)

t_svrl <- (proc.time() - t0_svrl)["elapsed"]
cat("Tiempo SVR lineal:", round(t_svrl, 2), "s\n")

pred_svrl_train <- predict(svr_lineal, train_scaled)
pred_svrl_test  <- predict(svr_lineal, test_scaled)

rmse_svrl_tr <- sqrt(mean((train_scaled$price - pred_svrl_train)^2))
rmse_svrl_te <- sqrt(mean((test_scaled$price  - pred_svrl_test)^2))
mae_svrl_tr  <- mean(abs(train_scaled$price - pred_svrl_train))
mae_svrl_te  <- mean(abs(test_scaled$price  - pred_svrl_test))
r2_svrl_tr   <- cor(train_scaled$price, pred_svrl_train)^2
r2_svrl_te   <- cor(test_scaled$price,  pred_svrl_test)^2

cat("SVR Lineal — Train:  RMSE=", round(rmse_svrl_tr,2),
    " MAE=", round(mae_svrl_tr,2), " R²=", round(r2_svrl_tr,4), "\n")
cat("SVR Lineal — Test:   RMSE=", round(rmse_svrl_te,2),
    " MAE=", round(mae_svrl_te,2), " R²=", round(r2_svrl_te,4), "\n")
```

```{r svr_rbf}
set.seed(42)
t0_svrr <- proc.time()

svr_rbf <- svm(
  price ~ accommodates + bedrooms + bathrooms + beds +
          minimum_nights + number_of_reviews +
          review_scores_rating + availability_365,
  data    = train_scaled,
  type    = "eps-regression",
  kernel  = "radial",
  cost    = 1,
  gamma   = 1 / length(vars_pred),
  epsilon = 0.1,
  scale   = FALSE
)

t_svrr <- (proc.time() - t0_svrr)["elapsed"]
cat("Tiempo SVR RBF:", round(t_svrr, 2), "s\n")

pred_svrr_train <- predict(svr_rbf, train_scaled)
pred_svrr_test  <- predict(svr_rbf, test_scaled)

rmse_svrr_tr <- sqrt(mean((train_scaled$price - pred_svrr_train)^2))
rmse_svrr_te <- sqrt(mean((test_scaled$price  - pred_svrr_test)^2))
mae_svrr_tr  <- mean(abs(train_scaled$price - pred_svrr_train))
mae_svrr_te  <- mean(abs(test_scaled$price  - pred_svrr_test))
r2_svrr_tr   <- cor(train_scaled$price, pred_svrr_train)^2
r2_svrr_te   <- cor(test_scaled$price,  pred_svrr_test)^2

cat("SVR RBF — Train:  RMSE=", round(rmse_svrr_tr,2),
    " MAE=", round(mae_svrr_tr,2), " R²=", round(r2_svrr_tr,4), "\n")
cat("SVR RBF — Test:   RMSE=", round(rmse_svrr_te,2),
    " MAE=", round(mae_svrr_te,2), " R²=", round(r2_svrr_te,4), "\n")
```

```{r svr_rbf_c10}
set.seed(42)
t0_svrr2 <- proc.time()

svr_rbf2 <- svm(
  price ~ accommodates + bedrooms + bathrooms + beds +
          minimum_nights + number_of_reviews +
          review_scores_rating + availability_365,
  data    = train_scaled,
  type    = "eps-regression",
  kernel  = "radial",
  cost    = 10,
  gamma   = 0.05,
  epsilon = 0.05,
  scale   = FALSE
)

t_svrr2 <- (proc.time() - t0_svrr2)["elapsed"]
cat("Tiempo SVR RBF C=10:", round(t_svrr2, 2), "s\n")

pred_svrr2_train <- predict(svr_rbf2, train_scaled)
pred_svrr2_test  <- predict(svr_rbf2, test_scaled)

rmse_svrr2_tr <- sqrt(mean((train_scaled$price - pred_svrr2_train)^2))
rmse_svrr2_te <- sqrt(mean((test_scaled$price  - pred_svrr2_test)^2))
mae_svrr2_tr  <- mean(abs(train_scaled$price - pred_svrr2_train))
mae_svrr2_te  <- mean(abs(test_scaled$price  - pred_svrr2_test))
r2_svrr2_tr   <- cor(train_scaled$price, pred_svrr2_train)^2
r2_svrr2_te   <- cor(test_scaled$price,  pred_svrr2_test)^2

cat("SVR RBF C=10 — Train:  RMSE=", round(rmse_svrr2_tr,2),
    " MAE=", round(mae_svrr2_tr,2), " R²=", round(r2_svrr2_tr,4), "\n")
cat("SVR RBF C=10 — Test:   RMSE=", round(rmse_svrr2_te,2),
    " MAE=", round(mae_svrr2_te,2), " R²=", round(r2_svrr2_te,4), "\n")
```

```{r svr_tune, cache=TRUE}
set.seed(42)
t0_svrtune <- proc.time()

tune_svr <- tune(
  svm,
  price ~ accommodates + bedrooms + bathrooms + beds +
          minimum_nights + number_of_reviews +
          review_scores_rating + availability_365,
  data        = train_scaled,
  type        = "eps-regression",
  kernel      = "radial",
  scale       = FALSE,
  ranges      = list(
    cost    = c(1, 5, 10),
    gamma   = c(0.01, 0.05, 0.1),
    epsilon = c(0.05, 0.1)
  ),
  tunecontrol = tune.control(cross = 5)
)

t_svrtune <- (proc.time() - t0_svrtune)["elapsed"]
cat("Tiempo tuning SVR:", round(t_svrtune, 2), "s\n")
cat("Mejor combinación:\n")
print(tune_svr$best.parameters)
plot(tune_svr, main = "Error CV — tuning SVR RBF")
```

```{r svr_tuned_eval}
svr_tuned <- tune_svr$best.model

pred_svrt_train <- predict(svr_tuned, train_scaled)
pred_svrt_test  <- predict(svr_tuned, test_scaled)

rmse_svrt_tr <- sqrt(mean((train_scaled$price - pred_svrt_train)^2))
rmse_svrt_te <- sqrt(mean((test_scaled$price  - pred_svrt_test)^2))
mae_svrt_tr  <- mean(abs(train_scaled$price - pred_svrt_train))
mae_svrt_te  <- mean(abs(test_scaled$price  - pred_svrt_test))
r2_svrt_tr   <- cor(train_scaled$price, pred_svrt_train)^2
r2_svrt_te   <- cor(test_scaled$price,  pred_svrt_test)^2

cat("SVR Tuneado — Train:  RMSE=", round(rmse_svrt_tr,2),
    " MAE=", round(mae_svrt_tr,2), " R²=", round(r2_svrt_tr,4), "\n")
cat("SVR Tuneado — Test:   RMSE=", round(rmse_svrt_te,2),
    " MAE=", round(mae_svrt_te,2), " R²=", round(r2_svrt_te,4), "\n")
```

```{r tabla_svr}
tabla_svr <- data.frame(
  Modelo       = c("SVR Lineal", "SVR RBF (C=1)", "SVR RBF (C=10)", "SVR Tuneado"),
  RMSE_Train   = round(c(rmse_svrl_tr,  rmse_svrr_tr,  rmse_svrr2_tr,  rmse_svrt_tr), 2),
  RMSE_Test    = round(c(rmse_svrl_te,  rmse_svrr_te,  rmse_svrr2_te,  rmse_svrt_te), 2),
  MAE_Train    = round(c(mae_svrl_tr,   mae_svrr_tr,   mae_svrr2_tr,   mae_svrt_tr),  2),
  MAE_Test     = round(c(mae_svrl_te,   mae_svrr_te,   mae_svrr2_te,   mae_svrt_te),  2),
  R2_Train     = round(c(r2_svrl_tr,    r2_svrr_tr,    r2_svrr2_tr,    r2_svrt_tr),   4),
  R2_Test      = round(c(r2_svrl_te,    r2_svrr_te,    r2_svrr2_te,    r2_svrt_te),   4),
  Delta_RMSE   = round(c(rmse_svrl_te - rmse_svrl_tr,
                          rmse_svrr_te - rmse_svrr_tr,
                          rmse_svrr2_te - rmse_svrr2_tr,
                          rmse_svrt_te - rmse_svrt_tr), 2)
)

print(tabla_svr)

# Gráfico predicho vs real — mejor SVR (tuneado)
plot(test_scaled$price, pred_svrt_test,
     pch  = 16, col = rgb(0.36, 0.54, 0.72, 0.2),
     main = "Predicho vs Real — SVR Tuneado",
     xlab = "Precio real (USD)", ylab = "Precio predicho (USD)",
     xlim = c(0, 800), ylim = c(0, 800))
abline(0, 1, col = "#E05C5C", lwd = 2, lty = 2)
legend("topleft",
       legend = paste0("R² = ", round(r2_svrt_te, 4), "\nRMSE = ", round(rmse_svrt_te, 2)),
       col = "#E05C5C", lty = 2, lwd = 2, bty = "n")
```

---

## Comparación entre modelos SVM: efectividad, tiempo y errores

Se contrasta el accuracy, macro F1, tiempo de procesamiento y el patrón de
errores por clase para los cinco modelos SVM entrenados.

```{r comparacion_svm_interna}
# Función auxiliar: extraer métricas por clase desde confusionMatrix
metricas_clase_svm <- function(cm, nombre_modelo) {
  bc <- as.data.frame(cm$byClass)
  data.frame(
    Modelo      = nombre_modelo,
    Clase       = gsub("Class: ", "", rownames(bc)),
    Precision   = round(bc$`Pos Pred Value`, 4),
    Recall      = round(bc$Sensitivity,      4),
    F1          = round(bc$F1,               4),
    Specificity = round(bc$Specificity,      4)
  )
}

mc_lin   <- metricas_clase_svm(cm_lin_test,   "Lineal (C=1)")
mc_rbf1  <- metricas_clase_svm(cm_rbf1_test,  "RBF (C=1, γ=1/p)")
mc_rbf2  <- metricas_clase_svm(cm_rbf2_test,  "RBF (C=10, γ=0.05)")
mc_poly  <- metricas_clase_svm(cm_poly_test,  "Polinomial (d=3)")
mc_tuned <- metricas_clase_svm(cm_tuned_test, "RBF Tuneado")

metricas_all_svm <- rbind(mc_lin, mc_rbf1, mc_rbf2, mc_poly, mc_tuned)

cat("=== Métricas por clase (test) — todos los modelos SVM ===\n")
print(metricas_all_svm)
```

```{r grafico_f1_por_clase}
ggplot(metricas_all_svm, aes(x = Modelo, y = F1, fill = Clase)) +
  geom_col(position = "dodge", width = 0.65) +
  geom_text(aes(label = round(F1, 3)),
            position = position_dodge(width = 0.65),
            vjust = -0.4, size = 2.8, fontface = "bold") +
  scale_fill_manual(values = c("#6DBF8E", "#5B8DB8", "#E05C5C")) +
  ylim(0, 1.1) +
  labs(title = "F1 por clase y modelo SVM (test)",
       x = NULL, y = "F1-Score") +
  theme_minimal(base_size = 11) +
  theme(axis.text.x = element_text(angle = 30, hjust = 1))
```